【裁判字號】    90,上更(一),389
【裁判日期】    901219
【裁判案由】    偽造有價證券等
【裁判全文】
臺灣高等法院臺南分院刑事判決          九十年度上更(一)字第三八九號      潛
      上  訴  人  臺灣嘉義地方法院檢察署檢察官
      被      告  甲  ○  ○
      被      告  丙  ○  ○
      共      同
      選任辯護人  陳  昭  峰
右上訴人因被告偽造有價證券等案件，不服臺灣嘉義地方法院八十六年度訴字第三一
五號中華民國八十七年八月十二日第一審判決（起訴案號：臺灣嘉義地方法院檢察署
八十六年度偵字第一○五號），提起上訴，經判決後，由最高法院發回更審，本院判
決如左：
      主      文
原判決撤銷。
甲○○、丙○○共同連續意圖供行使之用，而偽造有價證券，各處有期徒刑年貳月
；偽造之如附表二所示之支票，沒收。又共同連續行使偽造私文書，處有期徒刑陸月
；溫昭榮於花蓮區中小企業銀行樹林分行之賴仁河借據、授權書及本票上連帶保證人
之簽名，沒收。均應執行有期徒刑年陸月；偽造之如附表二所示之支票、溫昭榮於
花蓮區中小企業銀行樹林分行之賴仁河借據、授權書及本票上連帶保證人之簽名，均
沒收。
      事      實
一、甲○○及丙○○為夫妻關係，明知溫昭榮患有精神分裂症，無同意及意識辨別能
    力，為精神耗弱之人，無處理自己事務之能力，竟共同基於意圖供行使之用之概
    括犯意，於民國（下同）八十四年六月間，偕同溫昭榮至華南商業銀行嘉義分行
    （以下簡稱華南銀行），以溫昭榮之名義開立帳號000000000000號
    之支票存款帳戶，並由渠等領走支票簿，以溫昭榮之印鑑連續簽發如附表一、二
    所示之支票十五張，交由渠等不知情之姐夫林征焜使用；又另行基於概括犯意，
    連續於八十四年五月三十一日及同年八月三十一日，乘溫昭榮精神耗弱之時，令
    溫昭榮於花蓮區中小企業銀行樹林分行（以下簡稱花蓮企銀）之借據、授權書及
    本票上簽名或蓋章，分別擔任柯政陽、賴仁河為借款人之連帶保證人，並加以行
    使，各貸取新台幣（下同）二百萬元借款（共四百萬元借款），再交由林征焜使
    用，足以生損害於溫昭榮及花蓮企銀。嗣於八十五年四月間，溫昭榮之母親庚○
    ○○收到花蓮企銀寄發之催款存證信函後始知上情。
二、案經被害人溫昭榮之母即監護人庚○○○訴請臺灣嘉義地方法院檢察署檢察官偵
    查起訴。
      理      由
一、訊據被告甲○○及丙○○矢口否認有偽造有價證券等犯行，均辯稱：溫昭榮很正
    常，且常到其家玩，看不出有何異樣，其用意僅在於向溫昭榮借用支票使用，都
    經他同意的，渠等不知溫昭榮係精神耗弱之人等語。
二、經查：
(一)前揭被告甲○○及丙○○偕同溫昭榮至華南銀行開立帳號0000000000
    00號之支票存款帳戶，並由渠等領走支票簿，以溫昭榮之印鑑連續簽發如附表
    所示之支票，交由林征焜使用，及令溫昭榮於花蓮企銀之借據、授權書及本票上
    簽名擔任連帶保證人之事實，業據被告甲○○及丙○○供承不諱，溫昭榮亦坦認
    曾與被告甲○○及丙○○一同前往華南銀行辦理支票存款之開戶手續等情，復有
    華南銀行辦理支票存款之開戶手續，開戶申請書、支票存款往來約定書、委託擔
    當付款約定書及印鑑卡上簽名蓋章，以溫昭榮為花蓮企銀連帶保證人之借據及本
    票各在卷可稽。而溫昭榮至華南銀行開立帳號000000000000號之支
    票存款帳戶，共領取二十六張支票，已簽發十五張，兌現六張，有華南商業銀行
    嘉義分行九十年九月十四日九十華嘉存字第二八四號附退票記錄查詢單、查詢申
    請單、存款往來明細表在卷可憑（見本院上更一卷第九十四至九十八頁），經本
    院整理結果，兌現有六張，詳如附表一編號一至六，另一張附表一編號七支票，
    係退票後經繳款註銷退票記錄，退票則有八張，詳如附表二編號一至八。
(二)溫昭榮係精神耗弱之人，迭據溫昭榮之母即監護人庚○○○供述在卷，而溫昭榮
    於八十年間入伍服役後，患有精神分裂症，屢經就醫治療仍未治癒，於八十二年
    間於嘉義榮民醫院治療，即診斷為精神分裂症，有幻覺、妄想、怪異思想及行為
    等症狀，宜長期治療，八十三年七月間領取行政院衛生署精神醫療補助證，於八
    十四年三月二十日領取全民健康保險重大傷病免自行部分負擔證明卡，於八十四
    年十月二十六日經原審以精神耗弱之人，無處理自己事務之能力，八十四年度禁
    字第十九號民事裁定宣告禁治產，並經臺灣臺北地方法院八十六年度北簡字第五
    五九九號宣示判決筆錄、原審法院八十六年度嘉簡字第三九二號言詞辯論筆錄認
    定：自八十二年間罹病起，至八十四年三月二十日，乃至八十四年十月二十六日
    經宣告禁治產人之期間，處於精神耗弱之意識狀態在案，有該二筆錄影本、陳情
    書、嘉義縣衛生局、嘉義縣政府與嘉義縣溪口鄉公所函、嘉義榮民醫院診斷證明
    書卷可考（見本院上更一卷第一○七至一一七頁），且嘉義榮民醫院八十六年六
    月二十五日出具診斷證明書亦載明：「溫昭榮患精神分裂症，有妄想、幻覺、功
    能存卷可佐。退化，宜長期治療」（見本院上更一卷第八十八頁），溫昭榮現因
    精神分裂症於嘉義榮民醫院住院治療，有該院九十年十月十二日出具之診斷證明
    書可憑（見本院上更一卷第八十七頁），復據證人郭淑惠及郭應國於偵訊時證述
    ：溫昭榮大約五、六年前，其行為舉止不一樣，溪口鄉的人應該都知道等情，鄰
    人戊○○、己○○於本院亦供述：溫昭榮外表可看出他不正常云云（見偵查卷八
    十六年一月三十日、二月十九日訊問筆錄、本院上更一卷第三十八、三十九頁）
    ，足見溫昭榮患有精神分裂症，於八十二年間罹病起，至八十四年十月二十六日
    間，為無同意及意識辨別能力之精神耗弱人。被告等舉出證人丁○○證實：二個
    月之前在路上看到他，他仍是很正常云云（見本院上更一卷第六十七頁），不足
    採信；至舉出管區警員乙○○證稱：七十五年至八十年，溫昭榮之一般舉止與平
    常人無異（見本院上更一卷第八十二頁），則係溫昭榮發病前之情況，不足為被
    告等有利之證據；被告甲○○及丙○○與溫昭榮同村鄰居，甲○○更自承與溫昭
    榮從小就認識，是渠等所辯不知溫昭榮係精神耗弱之人，純屬畏罪卸責之詞，要
    不足採。
(三)被告等令溫昭榮於花蓮企銀之借據、授權書及本票上簽名，分別擔任柯政陽、賴
    仁河為借款人之連帶保證人，並加以行使，各貸取二百萬元借款（共四百萬元借
    款），再交由林征焜使用部分，其中關於柯政陽為借款人之貸款借據及本票上關
    於溫昭榮之簽名，經核與溫昭榮於華南銀行支票存款開戶文件上之簽名相同，此
    經原審送請內政部警政署刑事警察局鑑驗結果，亦為相同之認定，此有該局八十
    六年十二月三日刑鑑字第八一七○○號鑑驗通知書乙紙附卷可稽（見一審卷第一
    五四頁）。而華南銀行支票存款開戶之簽名既為溫昭榮所為，已如前述，則柯政
    陽為借款人之貸款之溫昭榮連帶保證人簽名應係溫昭榮親自所為無訛。另外，賴
    仁河為借款人之貸款借據及本票上有關溫昭榮之簽名經比對固與溫昭榮之親筆簽
    名不相吻合，但其所蓋用之印章卻與溫某前往華南銀行開立支票存款帳戶所用之
    印鑑章相同，此有借據及支票存款印鑑卡影本附卷可資佐證，且溫昭榮在原審調
    查時供稱該枚印鑑章已於開戶後向丙○○取回，足證上開賴仁河為借款人之貸款
    有關溫昭榮之印章並無證據證明被盜蓋，雖簽名與溫昭榮之簽名不符，但被告等
    令患有精神分裂症，無同意及意識辨別能力，為精神耗弱之人，無處理自己事務
    能力之溫昭榮於花蓮企銀之借據、授權書及本票上簽名或蓋章，分別擔任柯政陽
    、賴仁河為借款人之連帶保證人，仍難辭偽造文書罪行。
(四)所上所述，本件事證明確，被告之選任辯護人請求播放原審及本院前審錄音帶，
    核非必要，被告丙○○及甲○○犯行堪以認定，自應依法論科。
三、查被告丙○○及甲○○意圖供行使之用，以溫昭榮係精神耗弱之人，無處理自己
    事務之能力，用溫昭榮名義至華南銀行開立支票存款帳戶，並以溫昭榮之印鑑簽
    發支票使用，係犯刑法第二百零一條第一項之偽造有價證券罪。被告等偽造有價
    證券而復持以行使，其行使行為吸收於偽造行為之中，衹應論以偽造罪。按行使
    偽造有價證券以詐取財物，其取得財物行為，原已包含於該行使偽券行為之內，
    並不另成詐欺罪名，殊無適用刑法第五十五條之餘地；公訴人認被告另成立詐欺
    罪，所犯此二罪間，具有方法結果之牽連關係，為牽連犯，從較重之偽造有價證
    券罪處斷，委有未洽。如附表一、二所示十五張，據被告供稱：係先後簽發等語
    ，顯係基於概括犯意為之，應依連續犯論以一罪。而被告等以溫昭榮為花蓮企銀
    連帶保證人之借據及本票關於溫昭榮之簽名，又持以行使，係犯刑法第二百十六
    條第二百十條之行使偽造私文書罪（此部分公訴人漏引）。先後二次犯行，時間
    緊接，犯罪構成要件相同，顯基於概括犯意為之，應依刑法第五十六條連續犯，
    論以一罪。所犯上開二罪間，罪名互異，犯意各別，應予分論併罰。被告丙○○
    及甲○○所犯上開二罪間，互有犯意聯絡及行為分擔，皆屬共同正犯。原審不察
    ，遽予無罪之諭知，自有未洽。公訴人上訴意旨，指摘原判決不當，非無理由，
    自應予撤銷改判。爰審酌被告等犯罪之動機、目的、手段，犯罪時所受之刺激及
    其品性、生活狀況、智識程度、犯罪所生之損害，及犯罪後態度等一切情狀。各
    量處偽造有價證券罪有期徒刑三年二月，行使偽造私文書罪有期徒刑六月，定執
    行刑為有期徒刑三年六月，以資儆懲。偽造如附表二所示之支票，依刑法第二百
    零五條宣告沒收。溫昭榮於花蓮企銀之賴仁河借據、授權書及本票上連帶保證人
    之簽名，亦宣告沒收。至偽造如附表一所示之支票，因已兌現，存於華南銀行，
    已成華南銀行票據檔案資科，自不宜予宣告沒收。
四、公訴意旨以：被告甲○○及丙○○，明知溫昭榮患有精神分裂症，無同意及意識
    辨別能力，為精神耗弱之人，竟共同基於意圖為自己不法所有之概括犯意，於民
    國八十四年六月間，偕同溫昭榮至華南商業銀行嘉義分行（以下簡稱華南銀行）
    ，以其名義開立帳號000000000000號之支票存款帳戶，並由渠等領
    走支票簿，以溫昭榮之印鑑簽發支票，交由渠等不知情之姐夫林征焜使用，另犯
    有刑法第三百四十一條之準詐欺罪嫌云云。惟按刑法第三百四十一條之準詐欺罪
    ，須以被告有不法所有之意圖為要件。本件溫昭榮係精神耗弱之人，經法院宣告
    為禁治產人，固有原審八十四年度禁字第十九號民事裁定影本附卷可稽，且溫昭
    榮亦坦認曾與被告甲○○及丙○○一同前往華南銀行辦理支票存款之開戶手續等
    情，亦據被告丙○○自承在卷，從而，被告丙○○要求溫昭榮以自己名義開立支
    票存款帳戶領取支票簿後將支票簿交由伊轉交伊姐夫林征焜使用，其目的乃在於
    便於林征焜資金之週轉，亦即其用意僅在於向溫昭榮借用支票使用，對於該支票
    簿並非基於不法所有之意圖，核與上開準詐欺罪之主觀要件不合。因公訴人認此
    部分與上開有罪部分，有裁判上一罪關係，不另為無罪之諭知。
五、公訴意旨另以：甲○○、丙○○向郭淑惠謊稱其弟郭應國要借款，使郭淑惠陷於
    錯誤，在花蓮企銀之借據、授權書及本票上連帶保證人上簽名，實際借款則交由
    林征焜使用，因認被告等涉有刑法第三百三十九條第一項之詐欺取財罪嫌云云，
    但查，郭淑惠以其弟郭應國之不動產設定抵押向花蓮企銀借款四百五十萬元，該
    筆借款係以郭淑惠為借款人，郭應國及丙○○為其連帶保證人，此有本票乙紙附
    卷可稽。除此而外，郭淑惠及郭應國均無另外借款之必要，此據郭淑惠證述在卷
    ，惟郭應國及郭淑惠於辦理對保手續後，卻發現另有以郭應國為借款人，甲○○
    及丙○○為連帶保證人之借款二百萬元及以郭淑惠為借款人，郭應國及丙○○為
    連帶保證人之借款二百萬元之二筆借款債務。顯見上開二筆借款係郭淑惠及郭應
    國不諳對保手續，另外簽署該二筆借款之借款憑證而不自知，亦足證花蓮企銀之
    對保人員蕭富仁及袁大鈞均未善盡對保人員之職責即應將當時對保之債務之性質
    告知債務人，使債務人有所了解。然而因花蓮企銀之人員確實已完成對保手續，
    至其未誠實告知債務人債務之性質，僅將構成該未了解債務性質之債務人在民事
    上是否可以主張免責之問題，尚與刑法詐欺罪之構成要件有異，自難論以被告甲
    ○○、丙○○涉有詐欺犯行。惟公訴人認此部分與前開有罪部分具有方法結果之
    牽連關係，屬裁判上一罪，故不另為無罪之諭知，附此說明。
六、據上論斷，應依刑事訴訟法第三百六十九條第一項前段、第三百六十四條、第二
    百九十九條第一項前段、刑法第二十八條、第五十六條、第二百零一條第一項、
    第二百十六條，第二百十條、第五十五條、第五十一條第五款、第二百零五條、
    第二百十九條，判決如主文。
本案經檢察官林炎昇到庭執行職務。
中  華  民  國      九  十      年      十  二      月      十  九      日
                                臺灣高等法院臺南分院刑事第五庭
                                    審判長法官  茆  臺    雲
                                          法官  李    文    福
                                          法官  蔡    長    林
右正本證明與原本無異。
如不服本判決，應於判決送達後十日內向本院提出上訴狀，其未敘述理由者並應於提
出上訴狀後十日內向本院補提理由書（應附繕本）。
                                    法院書記官  李    培    薇
中  華  民  國      九  十      年      十  二      月      二  十      日
附錄法條：
刑法第二百零一條第一項：
  意圖供行使之用，而偽造、變造公債票、公司股票或其他有價證券者，處三年以上
十年以下有期徒刑，得併科三千元以下罰金。
刑法第二百十六條：
  行使第二百十條至第二百十五條之文書者，依偽造、變造文書或登載不實事項或使
登載不實事項之規定處斷。
刑法第二百十條：
  偽造、變造私文書，足以生損害於公眾或他人者，處五年以下有期徒刑。
附表一：（兌現及註銷支票共七張）
┌──┬───────┬────────┬───────┬──────┐
│編號│ 支 票 號 碼  │票面金額(新台幣)│  發  票  日  │ 備      註 │
├──┼───────┼────────┼───────┼──────┤
│ １ │0000000│ 一八五○○○元 │    8.  7.  │            │
├──┼───────┼────────┼───────┼──────┤
│ ２ │0000000│ 二○○○○○元 │    8.  12.  │            │
├──┼───────┼────────┼───────┼──────┤
│ ３ │0000000│   二○○○○元 │    8.  16.  │            │
├──┼───────┼────────┼───────┼──────┤
│ ４ │0000000│   八○○○○元 │    9.    │            │
├──┼───────┼────────┼───────┼──────┤
│ ５ │0000000│ 四八○○○○元 │    10.  2.  │            │
├──┼───────┼────────┼───────┼──────┤
│ ６ │0000000│   一一○○○元 │    10.  5.  │            │
├──┼───────┼────────┼───────┼──────┤
│ ７ │0000000│ 四八三○○○元 │    10.  2.  │退票後經繳款│
│    │              │                │              │註銷退票記錄│
└──┴───────┴────────┴───────┴──────┘
附表二：（退票支票八張）
┌──┬───────┬────────┬───────┬──────┐
│編號│ 支 票 號 碼  │票面金額(新台幣)│  發  票  日  │ 退  票  日 │
├──┼───────┼────────┼───────┼──────┤
│ １ │0000000│ 五八○○○○元 │    10.  5.  │   10.  5. │
├──┼───────┼────────┼───────┼──────┤
│ ２ │0000000│ 三九五○○○元 │  10.    │   11.  1. │
├──┼───────┼────────┼───────┼──────┤
│ ３ │0000000│ 四五○○○○元 │    10.  15.  │   10.  16. │
├──┼───────┼────────┼───────┼──────┤
│ ４ │0000000│ 五六一五○○元 │    11.  5.  │   11.  6. │
├──┼───────┼────────┼───────┼──────┤
│ ５ │0000000│ 四八○○○○元 │    10.    │   10.   │
├──┼───────┼────────┼───────┼──────┤
│ ６ │0000000│ 四五八七○○元 │    10.    │   11.  1. │
├──┼───────┼────────┼───────┼──────┤
│ ７ │0000000│ 三八四二○○元 │    10.  10.  │   10.  11. │
├──┼───────┼────────┼───────┼──────┤
│ ８ │0000000│ 二一二○○○元 │    11.    │   11.   │
└──┴───────┴────────┴───────┴──────┘


司法院資訊處製作；財團法人民間司法改革基金會備份。
